臺灣高等法院高雄分院刑事判決　　　　100年度上易字第752號
上　訴　人　臺灣高雄地方法院檢察署檢察官
上　訴　人
即　被　告　何玉雪
選任辯護人　林石猛律師
　　　　　　黃致穎律師
上列上訴人因被告毀棄損壞等案件，不服臺灣高雄地方法院100
年度易字第501 號中華民國100 年5 月31日第一審判決（起訴案
號：臺灣高雄地方法院檢察署99年度偵字第19429 號），提起上
訴，本院判決如下：
    主  文
上訴駁回。
    事  實
一、何玉雪因前高雄市三民區精華里里長王建一之女王紫筠（原
    名王雅玲），自民國92年間起陸續積欠其約新台幣（下同）
    450 萬餘元之款項，經向原審法院聲請取得97年度司促字第
    69498 號對王紫筠之支付命令，仍無法取償，為使王建一、
    王紫筠出面解決上開債務，乃與不詳之成年人共同意圖散布
    於眾，而基於以文字指摘足以毀損王建一名譽事項之犯意聯
    絡，於99年3 月21日前王建一仍擔任里長之某時，推由該不
    詳之人，以其等編排、印製，主要外觀以「(一)以前揭支付命
    令置中為主要背景，支付命令中債權人身分欄位除『何』、
    『住嘉義市』等字樣外其餘均遭遮蓋；(二)左上方以大型白色
    非水平字體印『欠錢還錢』並輔以血跡噴濺痕；(三)上方至右
    上方以大型黃色字體印『里長請出面給個交代』；(四)黃色字
    體下方以較小之黑色字體印『精華里里長王建一，女兒王雅
    玲在外招搖撞騙，把人家辛苦的血汗錢騙走之後，說一聲：
    無力償還！就此了事竟不思如何還錢，且躲避不理，而里長
    也置若罔聞…』；(五)下方以白、黃較小字體穿插印『精華里
    的里民們還敢給這樣的里長來帶領嗎？』；(六)該支付命令以
    外之次要背景為各類面額新台幣紙鈔不規則散落桌面之圖樣
    」等為其特徵之A4大小彩色宣傳單數張，陸續張貼於高雄市
    三民區精華里內之電線桿、牆壁、公園等5 處，而指摘「王
    建一縱容女兒在外招搖撞騙，債務『不出面交代』、『置若
    罔聞』，而『不值得里民信賴』之人」此等足以毀損王建一
    名譽之不實言論。嗣經王建一及其配偶王吳春菊於99年3 月
    21日發覺里內遭張貼此等宣傳單，報警處理，始循線查悉上
    情。
二、案經王建一訴由高雄市政府警察局三民第一分局報告臺灣高
    雄地方法院檢察署檢察官偵查起訴。
    理  由
壹、證據能力部分：按被告以外之人於審判外之言詞或書面陳述
    ，除法律有規定者外，不得作為證據，刑事訴訟法第159 條
    第1 項定有明文。查證人王建一於警詢中、王紫筠、王建一
    、王吳春菊於偵查中檢察事務官訊問時之陳述均為傳聞證據
    ，且其等陳述與審判中陳述不符部分亦無較為可信之特別情
    況，即無同法第159 條之2 之適用餘地，亦無同法第159 條
    之3 所規定之情事，是依前揭法條意旨，自不具證據能力。
    惟被告以外之人於審判外之陳述，雖不得以之直接作為認定
    犯罪事實與否之證據，但非不得作為彈劾證據，用來爭執被
    告、證人之證明力（最高法院96年度臺上字第1497號判決意
    旨參照），附此敘明。
貳、有罪部分：
一、訊據被告固坦承於98年及99年底，曾先後以信件向告訴人王
    建一告知證人王紫筠積欠其債務之事實，惟矢口否認有何共
    同加重誹謗之犯行，辯稱：張貼宣傳單之人與伊無關，伊拿
    到支付命令後有寄給包括告訴人在內的很多人，可能是有朋
    友看不過去自願為其處理，但其並不知情，甚至可能是告訴
    人拿到支付命令之後自行製作亦未可知云云。經查：
(一)、告訴人為前高雄市三民區精華里里長，其女兒即證人王紫筠
    （原名王雅玲）自92年間起陸續積欠被告約450 萬餘元，嗣
    被告於98年間向原審法院聲請取得97年度司促字第69498 號
    對證人王紫筠之支付命令，然亦無法有效取償，遂於98年底
    開始陸續將收件人為證人王紫筠或告訴人之信件郵寄予其等
    收受，而以此方式要求證人王紫筠出面解決債務；嗣於99年
    3 月21日前告訴人仍為里長之某時，某不明人士則將主要外
    觀特徵如上開犯罪事實欄所示之彩色宣傳單數張，張貼於高
    雄市三民區精華里內之電線桿、牆壁、公園等5 處，經告訴
    人及其配偶即證人王吳春菊於99年3 月21日發覺里內遭張貼
    此等宣傳單，而報警處理等情，均經被告迭於警詢、偵查及
    原審審理中所不否認（警卷第4 頁、偵卷第7-8 頁、原審卷
    二第98-100頁），且經證人即告訴人王建一、證人王吳春菊
    、證人王紫筠於原審審理中分別證述明確（原審卷二第31、
    33、35、38-42 、42-43 、47-49 頁），並有宣傳單張貼情
    形照片（上載拍照日期為99年3 月21日）、宣傳單正本、原
    審法院97年度司促字第69498 號支付命令影本、被告庭呈收
    件人為證人王紫筠之存證信函暨回執、告訴人庭呈被告以告
    訴人為收件人之信封正反面（經當庭影印附卷，共2 份）、
    證人王紫筠傳真提出被告以告訴人為收件人之信件內容等在
    卷可查（警卷第15-17 頁、原審卷二第53-55 、56-59 、77
    -79 頁），是此部份事實自已足堪認定。
(二)、證人王建一於原審審理中證稱：伊發現電線桿與牆壁、公園
    等5 處被張貼宣傳單，在這之前2 、3 天，伊家門口就有發
    現一疊與貼在電線桿上相同的傳單，當晚就有一通電話打到
    伊家中，問伊有沒有收到傳單，說伊女兒欠人家錢要伊趕快
    處理，否則3 天內就要整個里都發，並說是欠一位姓何的人
    的錢，這樣的電話有好幾通，都是伊太太接的等語（原審卷
    二第32、34-35 頁），核與證人王吳春菊（王建一之配偶）
    於原審審理中所證：當時電線桿上被貼宣傳單是伊發現的，
    在這之前傳單有先放在伊家家門口，看到傳單後也有接到電
    話，說王紫筠很沒有誠意，對方印了好幾百張，放在伊家門
    口，伊就把傳單先收起來，過了幾天之後就發現里內的牆壁
    和電線桿上都有；被張貼傳單之前也有接過跟伊討錢的電話
    ，其中1 通說伊女兒欠一位嘉義何小姐的錢，伊表示王紫筠
    只有戶口在這邊人沒有住在這裡，欠錢與伊無關，另1 通伊
    跟他說要找王紫筠本人，對方說如果再沒有解決就要有動作
    ，但沒有說是什麼動作；99年3 月21日接到傳單之後還有打
    電話來等語（原審卷二第38-39 頁）大致相符。按諸其等均
    證稱精華里遭張貼宣傳單之前後，確有「討債人士以電話表
    示證人王紫筠欠債不還，並表示債權人為何姓債務人」之情
    形，證人王吳春菊並明確證稱對方所指之債權人為「嘉義何
    姓女子」，而顯與被告之身分相符；又本件宣傳單上復印有
    被告所持有之前揭法院支付命令，是該等張貼宣傳單之行為
    係被告委託討債人士所為，應屬可信。
(三)、證人王紫筠於偵查中曾提出其與被告於99年3 月至4 月間關
    於還款事宜之電子郵件紀錄、及證人王吳春菊與不詳討債人
    士之電話錄音（偵卷第39-42 頁、錄音帶暨本院轉錄之光碟
    ），而其中99年3 月26日之電子郵件中，證人王紫筠曾向被
    告提出「本金扣除已還之利息數額為320 萬元，於100 年1
    月1 日支付2 成即64萬元」之還款方式（偵卷第32頁），經
    核與原審審理中當庭勘驗前揭電話錄音中討債人士所表示之
    「竟然有人跟人家說這樣明年一月再還，一次還二成，比我
    們這個薪水還好賺…」等語相符（原審卷二第84頁），顯見
    該討債人士確實因有與被告聯繫而握有被告始知悉之資訊；
    再觀諸本件宣傳單內容，更可發覺傳單上所載之「…把人家
    辛苦的血汗錢騙走之後，說一聲：無力償還！就此了事竟不
    思如何還錢，且躲避不理，而里長也置若罔聞…」內容，與
    前開被告於98年底寄送給告訴人之信件內容「王先生：另嬡
    王雅玲把本人辛苦的血汗錢騙走之後，說一聲無力償還就此
    了事，竟不思如何還錢，且躲避不理…」竟屬全然一致（原
    審卷二第77頁），則本件宣傳單之內容係經被告與討債人士
    有所討論而共同製作，更屬昭然。再者，證人王紫筠並於原
    審審理中證稱：伊知道家中被貼宣傳單的事情，是伊母親跟
    伊講的，知道之後有與被告聯絡問被告為什麼要找人，被告
    當時說對啊，妳為什麼不還錢，被告也有說來不及了，她已
    經跟對方講了，她跟對方有簽約，講好要分成數；後來家中
    被人潑油漆後，伊打電話問被告潑油漆的事，被告就有防備
    說不要誣賴她等語（原審卷二第43頁），而被告於原審審理
    中亦自承：王紫筠當時很久沒有與伊聯絡，大概在99年3 月
    她突然打電話給伊說她父親家裡被騷擾，伊當時有向王紫筠
    表示宣傳單是伊叫人去作的等語明確（原審卷二第99頁），
    。綜上所述，被告與不詳成年討債人士有共同編排、印製並
    張貼該等宣傳單之犯意聯絡，並推由該不詳成年人張貼於上
    開處所，益堪認定。
(四)、被告雖另辯稱：當時伊聽到王紫筠說騷擾的事情伊也很訝異
    ，之所以會向王紫筠表示傳單與伊有關，是因為她問是不是
    伊找人去的，伊想說是否可以藉著這個機會順便騙她，看看
    可否因為這樣她會還錢云云。惟為討債而以貼宣傳單之手段
    騷擾他人，不僅不當，且可能涉及非法，衡諸常情，被告係
    具備正常智識及一般社會經驗之成年人，自無不知之理，本
    件宣傳單倘非其委請不詳討債人士張貼，而與其無關，則其
    於王紫筠在電話中質問其為何騷擾王建一家裏，自無可能未
    問明原委，即冒然自承係其叫人所為其上開所辯，顯不足採
    。此外，被告另辯稱：伊不知係何人製作、張貼系爭傳單，
    伊有將支付命令寄給很多朋友等語，宣傳單係經過大量美工
    版面編輯、背景圖案設計之彩色印刷品，並非隨意製作之宣
    傳單，此有該宣傳單附卷可按。被告縱曾將上開支付命令寄
    送其友人，其友人亦無可能未徵得其同意，即擅自大費週章
    ，所費不貲，委請印刷業者印製如此精美之彩色傳單，並委
    人四處張貼。被告此部分所辯，顯與經驗法則有違，不足採
    信。
(五)、本件系爭宣傳單，置於最上方之黃色大字體文字內容為「里
    長出面給交代」，緊接其下又載述「精華里里長王建一，女
    兒王雅玲在外招搖撞騙，把人家辛苦的血汗錢騙走之後，說
    一聲：無力償還！就此了事竟不思如何還錢，且躲避不理」
    等語，最下方處又載有「精華里的里民們還敢給這樣的里長
    來帶領嗎？」等文字，此有該宣傳單在卷可按（警卷第16頁
    ）。綜觀此宣傳單整體編排方式及內容，所傳述之意思，係
    指摘告訴人王建一身為里長，就其女兒在外騙錢，有責任出
    面處理，並給受騙之人交待，王建一竟置若罔聞，該里里民
    不應再信任王建一，而容任王建一繼續擔任里長，堪認本件
    宣傳單之內容足以毀損告訴人名譽。
(六)、辯護人雖以：就事實層面，告訴人隱瞞證人王紫筠與其同住
    之事，所述又與證人王吳春菊不符，證詞不足採信，且被告
    與告訴人素不相識，不可能知悉告訴人之電話並將之提供給
    討債人士，又宣傳單僅有陳述證人王紫筠之欠款事實，並無
    針對告訴人；就法律層面，宣傳單內容為證人王紫筠欠款之
    事實客觀評論，與誹謗無涉，且告訴人身為里長，自身或親
    屬之清白為公益事項亦屬可受公評之事，宣傳單自屬對之適
    當評論等語為被告置辯。惟查：(1)按「對於所誹謗之事，能
    證明其為真實者，不罰。但涉於私德而與公共利益無關者，
    不在此限」、「以善意發表言論，而有左列情形之一者，不
    罰：三、對於可受公評之事，而為適當之評論者。」，刑法
    第310 條第3 項、第311 條第3 款固有明文。就前者而言，
    不罰之前提係「所誹謗之事為真實」，而依司法院大法官釋
    字第509 號解釋文：「…至刑法同條第3 項前段以對誹謗之
    事，能證明其為真實者不罰，係針對言論內容與事實相符者
    之保障，並藉以限定刑罰權之範圍，非謂指摘或傳述誹謗事
    項之行為人，必須自行證明其言論內容確屬真實，始能免於
    刑責。惟行為人雖不能證明言論內容為真實，但依其所提證
    據資料，認為行為人有相當理由確信其為真實者，即不能以
    誹謗罪之刑責相繩…」之意旨，至少行為人亦應對所指摘之
    事達於「有相當理由確信其為真實」之程度始能據以免責；
    就後者而言，除必須所評論者為可受公評之事外，亦應基於
    「善意」所為，始屬相當。本件告訴人王建一對其女王紫筠
    在外所欠債務，原無任何清償或督促王紫筠清償之義務，觀
    諸被告只對王紫筠聲請核發支付命令，而未對告訴人王建一
    採取任何催告或法律上之請求，自為被告所明知，其以上開
    宣傳單文字傳述指摘王建一身為里長，就其女兒在外騙錢，
    有責任出面處理，並給受騙之人交待，王建一竟置若罔聞，
    該里里民不應再信任王建一繼續擔任里長，自難謂有相當理
    由確信其傳述之內容為真實。況告訴人王建一雖為里長，然
    其女兒私人在外負有債務一事，與其本人里長職務並無相關
    ，自與公共利益無關，亦非所謂可受公評之事，被告為催討
    債務，而張貼本件宣傳單，其所為亦顯非出於善意而為之適
    當評論甚明。自無適用上開不罰規定之餘地。
(七)、綜上所述，被告所辯均不足採信，其本件所為犯罪事證明確
    ，應予依法論科。
二、核被告所為，係犯刑法第310 條第2 項散布文字誹謗罪。被
    告與不詳之成年討債人士間，就本件犯行有犯意聯絡及行為
    分擔，應論以共同正犯。其等於99年3 月21日前某時，陸續
    將本件宣傳單張貼於高雄市三民區精華里內之電線桿、牆壁
    、公園等5 處，應認係於密切接近之時地所陸續實施，侵害
    同一之法益，各行為之獨立性極為薄弱，依一般社會健全觀
    念，在時間差距上，難以強行分開，在刑法評價上，以視為
    數個舉動之接續施行，合為包括之一行為予以評價，較為合
    理，應屬接續犯之實質上一罪。公訴意旨雖未就其等除張貼
    於電線桿上以外之犯行起訴，惟該等部分之犯行與業經起訴
    之部分，有前揭接續犯之實質上一罪關係，為起訴效力所及
    ，本院自得併予審理。原審認定被告此部分犯行事證明確，
    而引用第310 條第2 項之規定予以論罪，並審酌被告僅因證
    人王紫筠積欠其款項難以取償，竟以與該筆債務全無關連之
    告訴人為對象，共同與不詳討債人士為本件犯行，以文字指
    摘散布足以毀損告訴人名譽之事，而以無稽之「父償子債」
    概念意圖欲使王建一（原判決誤植為王紫筠）出面處理債務
    ，除忽視他人之名譽權外，亦造成告訴人正常生活之莫大困
    擾，所為誠屬不該。又被告犯後始終否認犯行，且未與告訴
    人達成和解，對自身所為毫無悔意，於犯罪後態度部分無從
    為其有利之考量，並慮及其前無因犯罪遭法院論罪科刑之前
    科，有臺灣高等法院被告前案紀錄表在卷可佐，素行可稱良
    好等一切具體情狀，量處被告有期徒刑4 月，並諭知易科罰
    金之折算標準，其認事用法俱無違誤，量刑亦屬妥適，自可
    維持。被告上訴仍執前詞否認此部分犯罪，為無理由，應予
    駁回。
參、無罪部分：
一、公訴意旨另以：被告另與不詳討債人士共同基於毀損之犯意
    ，由被告提供告訴人之住處資料，並推由該名討債人士於99
    年4 月9 日凌晨0 時45分許，至高雄市○○區○○街25巷27
    號，潑灑紅色油漆在上址告訴人住處大門，致令大門沾染紅
    色顏料而不堪使用，足以生損害於告訴人，因認被告另涉犯
    刑法第354 條之毀損罪嫌等語。
二、訊據被告否認潑漆與其有關，並辯稱：伊不知告訴人住處被
    潑漆的事，不知道是誰潑的等語。經查告訴人之住處於公訴
    意旨所指之時間遭人潑灑紅色油漆等情，固經證人王建一、
    王吳春菊於原審審理中證述在卷（原審卷二第32、39頁），
    且有現場照片、監視錄影擷取照片可查（偵卷第19頁、原審
    卷二第11-12 頁），堪認屬實。然王建一於原審證稱：「（
    你為何覺得傳單與潑漆均是被告所為？）傳單上是支付命令
    ，支付命令上的債權人名字有遮掉，其他的都一樣。」等語
    （原審二卷第32頁），足見證人即告訴人王建一係以系爭宣
    傳單之張貼係被告請人所為，進而推論其住處遭潑漆亦係被
    告委請討債之人所為。惟其既未見聞潑漆之人為何人，又無
    其他證據足證該潑漆之人與被告有何關連，自難僅以證人之
    臆測，逕為被告不利之認定。
三、綜上所述，公訴人就此部分所提出之積極證據，本院認尚不
    足證明被告有公訴人所指之毀損犯行。原審就此部分為被告
    無罪之諭知，並無違誤，應予維持。
四、檢察官上訴意旨略以：按「毀損罪係在於處罰滅失或減少財
    物價值之行為，其所保護者，係財物本身之用益價值及交換
    價值，被告與不詳討債人士共同基於毀損之犯意，由不詳討
    債人士在告訴人住家大門及噴漆噴灑紅色油漆，致大門沾黏
    紅色油漆難以清洗，較原來狀態有顯著不良改變，使物之外
    觀形貌、特定使用性，增添與原物整體設計、美觀，發生不
    相襯之污損痕跡，已減損該物之用益價值及失去美觀功能，
    自足生損害於告訴人甚明，則被告之辯護人稱告訴人住家大
    門及牆壁沾黏紅色油漆已清洗去掉，並不符毀損罪之構成要
    件該當性云云，顯非可採。」此有臺灣高等法院刑事判決98
    年度上易字第2761號判決意旨可供參照。本件被告指使不詳
    討債人士潑灑紅色漆於告訴人大門，已使告訴人之大門增添
    有與原物外觀不襯之汙損痕跡，其整體美感已遭破壞，是以
    被告行為所造成對美觀功能之損壞，自應該當於刑法第354
    條「損壞」之構成要件，與其後告訴人是否有僱人清洗回復
    無涉，原審就此部分諭知被告無罪，尚非妥當等語。按本件
    遭潑漆之標的為被告住處之大門（一大一小兩扇），且潑漆
    之顏色為鮮紅色，範圍及於該大門其中一小扇之下半部，面
    積非小，已達明顯可見之程度，有相片4 張在卷可按（警卷
    第18、19頁），按諸該大門乃告訴人住處內外出入所用，其
    外觀之美觀對該大門之效用及價值至為重要，故此大門之主
    要效用自非僅限於可為開合即可，本件大門遭他人潑漆，既
    以嚴重減損其外觀效用及價值，且須以特殊之溶劑費力清洗
    始能去除，非如一般髒污，以一般家庭清潔方式即可除去，
    固屬損壞及減損物之效用的毀損行為。惟本件既無證據足資
    證明被告與本件毀損行為有何關連，仍屬無法證明被告犯罪
    ，上訴意旨認被告有此部分毀損犯行，為無理由，應予駁回
    。
據上論斷，應依刑事訴訟法第368 條，判決如主文。
本案經檢察官朱秋菊到庭執行職務。
中    華    民    國  100    年    11   月    23    日
                  刑事第十庭  審判長法  官  陳中和
                                    法  官  林水城
                                    法  官  蔡國
以上正本證明與原本無異。
不得上訴。
中    華    民    國  100    年    11   月    23    日
                                    書記官  周青玉